【裁判字號】    89,上易,1024
【裁判日期】    890419
【裁判案由】    侵占
【裁判全文】
臺灣高等法院刑事判決                          八十九年度上易字第一二四號
    上  訴  人  臺灣臺北地方法院檢察署檢察官
    被      告  甲○○
右上訴人因被告侵占案件，不服臺灣臺北地方法院八十八年度易緝字第三四六號，中
華民國八十九年一月三十一日第一審判決（起訴案號：臺灣臺北地方法院檢察署八十
八年度偵字第八六九號）提起上訴，本院判決如左：
    主      文
上訴駁回。
    理      由
一、公訴意旨略以：被告甲○○於民國八十六年一月三十日在台北市○○路二一八號
    向告訴人昱豪交通企業有限公司承租車號Ｃ六—○七六號自用小客車，約定每日
    租金新台幣（下同）一千元，每三日交租一次，詎被告甲○○於八十七年十月十
    三日繳租後，即意圖為自己不法之所有，易持有為所有將前開計程車侵吞入己，
    拒不繳納租金，亦不還車，因認被告甲○○涉犯刑法第三百三十五條第一項之侵
    占罪嫌云云。
二、按犯罪事實應依證據認定之，無證據不得推定其犯罪事實，又不能證明被告犯罪
    者應諭知無罪之判決，刑事訴訟法第一百五十四條及第三百零一條第一項分別定
    有明文。又刑事訴訟法上所謂認定事實之證據，係指足以認定被告確有犯罪行為
    之積極證據而言，該項證據自須適合於被告犯罪事實之認定，始得採為斷罪資料
    ，事實之認定應憑證據，如未發現相當證據，或證據不足以證明，自不能以推測
    或擬制之方法，以為裁判之依據，告訴人之告訴，係以使被告受刑事訴追為目的
    ，是其陳述是否與事實相符，仍應調查其他證據以資審認。又刑法第三百三十五
    條第一項詐欺罪之成立，以擅自處分自己持有他人所有之物，或變易持有之意思
    為所有之意思而逕為所有人之行為，為其構成要件，如僅將持有物延不交還，自
    不能遽論以該罪，最高法院七十年台上字第一六三三號判決即同此意旨。
三、公訴人認被告甲○○涉犯侵占罪嫌，係以被告經傳喚未到庭，而被告上開租車事
    實，業經告訴代理人黃明義指述明確，並有計程車租賃契約書、律師函、車輛使
    用日報表為主要論據。惟訊據被告甲○○，固對於前開時地向告訴人租用系爭車
    輛，而僅繳納部分租金後，即未納租還車之事實，均坦承不諱，惟仍堅詞否認有
    何侵占系爭車輛犯行，辯稱：伊並未收到存證信函，亦不知車行老闆告伊，係因
    景氣不好，計程車不好開，加上家庭開支費用大，賺得車資無法給付租金，方會
    不好意思還車等語。
四、經查：
  (一)告訴人所提「計程車租賃契約書」中第一條載明：「甲方（指告訴人）所有營業
    小客車一九九六年份昱豪車行車牌號碼Ｃ六—○七六租予乙方（指被告）。每月
    日租金壹仟元應於三日內付款一次，乙方不得藉詞拖延，否則甲方得逕行終止合
    約。並沒收乙方所繳之押金以為違約賠償。乙方不得異議」，此有該計程車租賃
    契約書在卷可參。又告訴人於被告八十七年十月十三日最後一次繳納租金後，遲
    至八十七年十二月十四日方去函催繳欠款，此有存證信函影本在卷可查，然除無
    被告受領回執，致告訴人催繳款項之意思表示是否到達被告不明，再細觀存證信
    函內容，其中亦並無有關「終止契約」之通知，是可認告訴人所為之終止租賃契
    約之意思表示尚未到達被告。故依據上開契約約定，本件計程車租賃契約應尚未
    終止，而繼續有效，則被告使用告訴人之計程車，顯然均尚在租賃期間內，據此
    ，被告繼續使用告訴人之計程車，於民事法律關係上，尚屬有權行為。故難僅憑
    此依據契約、同於以往之「繼續」使用行為，認被告係已變異原有「持有」之意
    思為「所有」之意思。此外，亦無其他積極證據足認被告就持有中之系爭計程車
    ，更有何其他居於所有人地位所為之出質、出賣等之「處分」行為，亦難證明被
    告有何變異「持有」為「所有」之意思。
  (二)又系爭車輛被告已於八十八年三月間交還告訴人，且雙方業已達成和解等情，此
    據被告、告訴人之代理人陳明在卷，是被告陳稱：因未按時跑車，不好意思還車
    等語，應堪採信，足以證明被告並無變異「持有」之意思為「所有」之意思。
  (三)至告訴人雖指陳：被告自八十七年十月間起即積欠車租未還等情，然被告所積欠
    之租金並非告訴人交給被告持有之物，被告縱有故不償還之行為，亦與刑法侵占
    罪須以行為人將所持有之「他人之物」據為己有之構成要件不符，自與該罪有間
    。故本件純係雙方之民事債務不履行糾紛事件。
  (四)綜上參酌最高法院上開意旨，當難僅以被告遲未還車，即率爾認定被告有侵占犯
    意。此外復查無其他積極證據證明被告有公訴意旨所指侵占犯行，依照首開說明
    ，自屬不能證明被告犯罪。
五、原判決以不能證明被告甲○○犯罪，而為無罪之諭知，並無不合，檢察官上訴意
    旨猶執前詞指摘原判決不當，為無理由，應予駁回。
據上論斷，應依刑事訴訟法第三百六十八條，判決如主文。
本案經檢察官劉靜婉到庭執行職務。
中     華     民     國    八十九   年       四       月      十九      日
                             臺灣高等法院刑事第十五庭
                                 審判長法  官  房  阿  生
                                       法  官  胡  泉  田
                                       法  官  雷  元  結
右正本證明與原本無異。
不得上訴。
                                       書記官  梁  雅  華
中     華     民     國    八十九   年       四       月      二十      日


司法院資訊處製作；財團法人民間司法改革基金會備份。
